【裁判字號】    89,簡上,212
【裁判日期】    901030
【裁判案由】    侵權行為損害賠償
【裁判全文】
臺灣彰化地方法院民事判決  八十九年度簡上字第二一二號
    上訴人即被上訴人  丙○○.
    法定代理人        乙○○
    被上訴人即上訴人  甲○○
右當事人間請求侵權行為損害賠償事件，上訴人對於中華民國八十九年六月七日本院
北斗簡易庭第一審判決（八十八年度斗簡字第三一二號）提起上訴，本院判決如左：
    主      文
原判決關於命被上訴人即上訴人甲○○給付上訴人即被上訴人丙○○部分與其假執行
之宣告，及訴訟費用之裁判均廢棄。
右廢棄部分上訴人即被上訴人丙○○在第一審之訴及其假執行之聲請均駁回。
上訴人即被上訴人丙○○之上訴駁回。
第一、二審訴訟費用由上訴人即被上訴人丙○○負擔。
    事      實
甲、上訴人即被上訴人丙○○方面（以下簡稱上訴人丙○○）：
壹、聲明：
一、上訴之聲明：
  (一)原判決不利上訴人丙○○部分廢棄。
  (二)右廢棄部分，被上訴人即上訴人甲○○（以下簡稱上訴人甲○○）應再給付上訴
    人丙○○新台幣（下同）五萬八千九百六十八元，及自民國八十八年九月十六日
    （即起訴狀繕本送達上訴人甲○○之翌日）起至清償日止，按年息百分之五計算
    之利息。
  (三)第一項廢棄部分及第二審訴訟費用由上訴人甲○○負擔。
二、答辯之聲明：
  (一)上訴駁回。
  (二)第二審訴訟費用由上訴人甲○○負擔。
貳、陳述：除與第一審判決書記載相同者，茲予引用外，並補述略稱：
一、原審判決認定系爭龍眼樹每株年產量之價值，無非係以農業委員會產品生產成本
    報告及台灣農家要覽農作篇(二)所載內容，取其平均數為判斷依據。惟多年生木本
    科作物，其成株與幼株之果實產量差別極大，因上開資料係有關單位就一地區之
    作物概括統計之結果，並未區別其產量差異，則就特定果樹之產量，即不宜逕以
    上開資料為準，仍應就實際情形加以判斷始較公允。
二、系爭龍眼樹均已成株，每株每年可產果實均在三百公斤以上，倘以每公斤單價十
    七．一元計算，上訴人丙○○每年之收成至少為一萬五千三百元，又系爭果樹至
    少可再生產十年，則上訴人丙○○至少可獲利十五萬三千元。
三、原審認為系爭果樹遭上訴人甲○○砍除樹枝三分之一，故其產量亦僅減少三分之
    一，亦與經驗法則有違，蓋系爭果樹經大量截枝後樹勢衰弱，縱未至枯死，然近
    二年均無力結果，日後縱樹勢逐漸回復，但其果實產量至少亦減少一半以上，是
    原審以算術方法判斷系爭果樹減產之量，顯然有違經驗法則。
四、系爭果樹未來十年產值至少減少一半，則上訴人丙○○自得請求上訴人甲○○給
    付其損害計七萬六千五百元，依霍夫曼系數計算，扣除中間利息後，上訴人丙○○一次可得請求之金額為六萬三千三百二十八元（7650×8.0000000＝63328）。
    茲因原審僅判命上訴人甲○○賠償四千三百六十元，故上訴人甲○○應再給付上
    訴人丙○○五萬八千九百六十八元。
五、民法第二百十七條有關過失相抵之規定，必被害人之過失與加害人之行為均為損
    害發生之直接共同原因時，始有其適用，若損害之發生係因加害人之故意行為所
    致者，即無過失相抵可言。查上訴人丙○○所有系爭果樹縱有部分枝葉越入上訴
    人甲○○之土地，惟如於其土地之利用無妨害者，上訴人甲○○依法並無刈除之
    請求權，縱有妨害其土地之利用，依法亦須請求或訴請上訴人丙○○刈除之，茲
    上訴人甲○○未依法請求即擅自刈除枝葉，則系爭果樹損害之發生即屬肇因上訴
    人甲○○之故意侵權行為所致，當無過失相抵可言，何況系爭枝葉是否妨害上訴
    人甲○○土地之利用，未見原審依法調查說明，遽認上訴人丙○○與有過失，誠
    屬率斷。
參、證據：援用原審之證據方法。
乙、被上訴人即上訴人甲○○方面（以下簡稱上訴人甲○○）：
壹、聲明：
一、上訴之聲明：
  (一)原判決不利上訴人甲○○部分及假執行之部分均廢棄。
  (二)右廢棄部分，上訴人丙○○在第一審之訴及假執行之聲請均駁回。
  (三)第一項廢棄部分及第二審訴訟費用由上訴人丙○○負擔。
二、答辯之聲明：
  (一)上訴駁回。
  (二)第二審訴訟費用由上訴人丙○○負擔。
貳、陳述：除與第一審判決書記載相同者，茲予引用外，並補述略稱：
    按對於現時不法之侵害，為防衛自己或他人之權利所為之行為，不負損害賠償之
    責，民法第一百四十九條前段定有明文。原判決謂上訴人甲○○將上訴人丙○○
    所有越界損壞其屋瓦並堵塞其排水之龍眼樹東向側枝刈除，認定非現時之侵害，
    尚難認係民法第一百四十九條所定防衛權利之行為云云，顯有誤會，核與事實不
    符。查上訴人甲○○於刈除上訴人丙○○逾越之龍眼樹東側枝椏時，當時已造成
    屋瓦之損壞，並正在擴大上訴人甲○○屋瓦之損壞中，倘不及時刈除，勢將造成
    更大之損壞，使房屋漏水而無法居住，是以刈除越界造成上訴人甲○○屋瓦受損
    之枝椏，實屬刻不容緩排除現時侵害之行為，且僅將其越界損壞上訴人甲○○屋
    瓦之枝椏刈除，並未逾越必要之程度，應係合於前揭法條所列正當防衛權利之行
    為，依法應不負損害賠償之責。
參、證據：除援用原審之證據方法外，另提出照片三十張為證。
    理      由
一、本件上訴人丙○○於訴訟進行中，於九十年八月十四日經本院九十年度禁字第七
    五號民事裁定宣告為禁治產人，依民法第一千一百十一條第一項之規定，應由上
    訴人丙○○之配偶乙○○擔任上訴人丙○○之監護人，並代理其為必要之法律行
    為，先此敘明。
二、上訴人丙○○起訴主張：上訴人甲○○所有門牌彰化縣埤頭鄉○○村○○路二五
    四巷二十九號房屋，與上訴人丙○○所有坐落彰化縣埤頭鄉○○段三九一地號土
    地之南側（即門牌同巷五一號房屋前面空地），以一座矮牆相鄰，上訴人丙○○
    之妻乙○○於十餘年前在上開三九一地號土地上矮牆旁種植四株龍眼樹，每年均
    可採收果實，以資出售，詎上訴人甲○○竟藉詞該龍眼樹之枝葉逾越矮牆，侵入
    其房屋上空，而於八十七年十二月中旬，自行以菜刀將其中三株自樹幹底部砍除
    ，並以鹽漬其中，致該三株龍眼樹枯死，因上訴人丙○○係土地所有權人，依法
    龍眼樹為上訴人丙○○所有，且該三株龍眼樹每株每年可採收五千元之龍眼，並
    可採收十年以上，故上訴人甲○○前揭侵權行為，使上訴人丙○○受有十五萬元
    之損害，為此依法提起本訴，請求上訴人甲○○應給付上訴人丙○○十五萬元，
    及自起訴狀繕本送達上訴人甲○○之翌日（即八十八年九月十六日）起至清償日
    止，按年息百分之五計算之利息（原審判決命上訴人甲○○應給付上訴人丙○○
    四千三百六十元及法定遲延利息，上訴人丙○○其餘之請求，經原審為其敗訴之
    判決，上訴人丙○○同時聲明不服提起上訴，並減縮請求為上訴人甲○○應給付
    六萬三千三百二十八元及法定遲延利息）。
三、上訴人甲○○則辯稱：上訴人丙○○所有系爭龍眼樹之枝葉茂盛，逾越矮牆，而
    侵入其土地及房屋之上空，損壞其屋瓦，落葉並堵塞其排水，為正當防衛其權利
    ，雖有將逾越部分之龍眼樹枝椏割除，然絕無自樹幹底部砍除，並以鹽漬其中之
    情事，從而上訴人丙○○請求上訴人甲○○賠償為無理由等語，資為抗辯。
四、本件兩造之爭點在於上訴人甲○○是否有砍除上訴人丙○○所有之系爭龍眼樹？
    上訴人甲○○得否主張正當防衛而不負損害賠償責任？茲分別審酌如下。
五、上訴人丙○○主張上訴人甲○○所有門牌彰化縣埤頭鄉○○村○○路二五四巷二
    十九號房屋，與上訴人丙○○所有坐落彰化縣埤頭鄉○○段三九一地號土地之南
    側（即門牌同巷五一號房屋前面空地），以一座矮牆相鄰，上訴人丙○○之妻乙○○於十餘年前在上開三九一地號土地上矮牆旁（矮牆之西側旁）種植四株龍眼
    樹等情，業據其提出土地登記簿謄本一件為證，復為上訴人甲○○所不爭執，堪
    信為真實。又上開龍眼樹南北排列於矮牆之西側旁，南側二株及北側一株較大，
    北側算來第二株則較小，其部分東西向側枝雖有自近主幹處被砍除之痕跡，然主
    幹均屬完好，且大株者皆枝葉茂盛，其中一株之枝葉甚至向東伸展遮進上訴人甲○○房屋之屋頂，小株者已長出新葉，此業經原審法院勘驗現場明確，製有勘驗
    筆錄及略圖附於原審卷內可稽，是以，上訴人丙○○主張上訴人甲○○以菜刀將
    龍眼樹中之三株（指大株者）自樹幹底部砍除，並以鹽漬其中，致該三株龍眼樹
    枯死等語，固不足採信，然參諸上訴人甲○○復自認曾將上訴人丙○○所有龍眼
    樹逾越部分之枝椏割除之事實，足信上訴人甲○○有於八十七年十二月中旬，將
    上開龍眼樹部分東向側枝自近主幹處予以砍除無訛。至於部分西向側枝雖亦有被
    砍除之情形，但因上訴人甲○○否認砍除該部分側枝，上訴人丙○○於原審陳稱
    其曾砍除西向之側枝等語，又上訴人丙○○於本院九十年六月十五日勘驗現場時
    亦稱：八十七年十二月上訴人甲○○自行砍除系爭龍眼樹前，上訴人丙○○有用
    鋸子修剪系爭龍眼樹東、西兩側的部分樹枝等語，且衡諸常情，西向側枝不至逾
    越至上訴人甲○○之土地上空，而南、北向側枝及主幹又皆屬完好，如上訴人甲○○連不至逾越之西向側枝即必欲予砍除，又豈有留下南、北向側枝及主幹，不
    將之一併予以除去之理？足見西向側枝應非上訴人甲○○所砍除。
六、按土地所有人，遇鄰地竹木之枝根，有逾越疆界者，得向竹木所有人，請求於相
    當期間內，刈除之。竹木所有人，不於前項期間內刈除者，土地所有人，得刈除
    越界之枝根，民法第七百九十七條第一、二項定有明文。查上訴人丙○○並未居
    住於彰化縣埤頭鄉○○段三九一地號土地上（即門牌彰化縣埤頭鄉○○村○○路
    二五四巷五一號之房屋），上訴人甲○○並不知道上訴人丙○○居住之住址等事
    實，為兩造所不爭執，足見上訴人甲○○於砍除系爭龍眼樹側枝前無法通知上訴
    人丙○○，上訴人甲○○雖不得依據民法第七百九十七條第二項之規定自行砍除
    系爭龍眼樹側枝，惟查，原審法院勘驗現場時，系爭龍眼樹其中一株之枝葉已向
    東伸展遮進上訴人甲○○房屋之屋頂，另本院於九十年六月十五日再度勘驗現場
    時，上訴人丙○○所有之系爭龍眼樹南側算來第一、二、四株東側枝葉已覆蓋到
    上訴人甲○○房屋之屋頂上面，另南側算來第二株龍眼樹東向側枝下方之上訴人
    甲○○之屋瓦確受有破損，而系爭龍眼樹之落葉遍佈上訴人甲○○房屋之西側（
    即與上訴人丙○○所有土地及系爭龍眼樹之交界處）並堵塞排水溝等情，業經本
    院勘驗現場屬實，製有勘驗筆錄及現場照片可資佐證，足認八十七年十二月間，
    上訴人丙○○所有之系爭龍眼樹對於上訴人甲○○所有之土地、房屋應已構成現
    時不法之侵害，上訴人甲○○於不知上訴人丙○○之住居所之情形下，自行砍除
    系爭龍眼樹部分東向側枝，自屬民法第一百四十九條正當防衛權利之行為，且亦
    難認為有逾越必要之程度範圍，上訴人甲○○辯稱上開龍眼樹東向側枝損壞其屋
    瓦，落葉並堵塞其排水，為防衛其權利，始將之砍除等語，自堪予採信。
七、綜上所述，依上訴人丙○○所提出之證據，尚無法證明上訴人甲○○有砍除系爭
    龍眼樹西向側枝之行為，而上訴人甲○○雖有砍除系爭龍眼樹部分東向側枝之行
    為，惟此乃上訴人甲○○行使民法第一百四十九條正當防衛權利之行為，且並未
    逾越必要之程度範圍，上訴人甲○○自不負損害賠償之責，上訴人丙○○請求上
    訴人甲○○賠償損害六萬三千三百二十八元，及自起訴狀繕本送達上訴人甲○○
    之翌日（即八十八年九月十六日）起至清償日止，按年息百分之五計算之利息，
    為無理由，應予駁回，又上訴人丙○○之訴既經駁回，其假執行之聲請亦失所依
    附，應併予駁回。原審命上訴人甲○○為部分之給付，並依兩造之聲請宣告兩造
    供擔保後得為假執行或免為假執行，尚有未洽，原審為上訴人甲○○此部分敗訴
    之判決，自有未洽。從而，上訴人甲○○上訴意旨指摘原判決此部分不當，求予
    廢棄改判，為有理由，爰將原判決關於命上訴人甲○○給付部分及其假執行之宣
    告廢棄，改判如主文第二項所示。至於上訴人丙○○之上訴為無理由，上訴應予
    駁回。
八、本案事證已臻明確，兩造其餘之攻擊防禦方法及聲請調查之證據，經審酌後，認
    均與本件之認定及判決之結果無礙，故不再一一論述，併此敘明。
九、據上論結，本件上訴人甲○○之上訴為有理由，上訴人丙○○之上訴為無理由，
    依民事訴訟法第四百三十六條之一第三項、第四百五十條、第四百四十九條第一
    項、第七十八條，判決如主文。
中      華      民      國    九十      年      十      月     三十     日
                                  臺灣彰化地方法院民事第一庭
~B審判長法官  李端季
~B法      官  陳秋錦
~B法      官  胡文傑
右為正本係照原本作成
不得上訴。
~B法院書記官  梁高賓
中      華      民      國    九十      年      十      月     三十     日


司法院資訊處製作；財團法人民間司法改革基金會備份。
